【裁判字號】    89,台上,6866
【裁判日期】    891110
【裁判案由】    違反證券交易法等
【裁判全文】
最高法院刑事判決                              八十九年度台上字第六八六六號
    上  訴  人  台灣高等法院檢察署檢察官
    上  訴  人
    即  被  告  巳 ○ ○
    選任辯護人  陳 煥 生律師
                趙 國 生律師
    上  訴  人
    即  被  告  辛 ○ ○
    選任辯護人  牛 湄 湄律師
    上  訴  人
    即  被  告  乙 ○ ○
                丑 ○ ○
                酉 ○ ○
    右二人共同
    選任辯護人  蔡 正 廷律師
    上  訴  人
    即  被  告  黃 ○ ○
                陳李素真即李.
    共      同
    選任辯護人  孫 天 麒律師
    上  訴  人
    即  被  告  甲 ○ ○
                庚 ○ ○
                午 ○ ○
                亥 ○ ○
                天 ○ ○
                申 ○ ○
                己 ○ ○
                未 ○ ○
                丙 ○ ○
                宇 ○ ○
                戊 ○ ○
                寅 ○ ○
                丁 ○ ○
                玄 ○ ○
                Ａ ○ ○
                戌 ○ ○
                宙 ○ ○
                辰 ○ ○
                地 ○ ○
                壬 ○ ○
                卯 ○ ○
                子 ○ ○
                癸 ○ ○
    右六人共同
    選任辯護人  余 淑 杏律師
                洪 宗 巖律師
右上訴人等因被告等違反證券交易法等罪案件，不服台灣高等法院中華民國八十八年
七月七日第二審判決（八十六年度上訴字第三三三七號，起訴案號：台灣台北地方法
院檢察署八十三年度偵字第二二二二八號、第二二二二九號、第二三二九七號、第二
四五五七號），提起上訴，本院判決如左：
    主  文
原判決關於乙○○、丑○○、酉○○、黃○○、陳李素真、甲○○、庚○○、午○○
、亥○○、天○○、申○○、己○○、未○○、丙○○、宇○○、戊○○、寅○○、
丁○○、玄○○、Ａ○○、戌○○、宙○○、辰○○、地○○、壬○○、卯○○、子
○○、癸○○違反對於在證券交易所上市之有價證券，不得有意圖抬高集中交易市場
某種有價證券之交易價格，自行及以他人名義，對該有價證券，連續以高價買入之規
定，及巳○○、辛○○部分，均撤銷，發回台灣高等法院。
庚○○、戊○○、寅○○、玄○○之上訴，及檢察官對乙○○、丑○○、酉○○、黃
○○、陳李素真、甲○○、庚○○、午○○、亥○○、天○○、申○○、己○○、未
○○、丙○○、宇○○、戊○○、寅○○、丁○○、玄○○、Ａ○○、戌○○、宙○
○、辰○○、地○○、壬○○、卯○○、子○○、癸○○被訴違反對於在證券交易所
上市之有價證券，在集中交易市場報價，業經有人承諾接受而不履行交割，足以影響
市場秩序上訴部分，均駁回。
    理  由
一撤銷發回部分：
本件原判決認定：(一)、上訴人即被告巳○○係台北市日新投資股份有限公司（下稱日
新公司）、台北縣板橋市立豐股份有限公司（下稱立豐公司）、台北市義新投資股份
有限公司（下稱義新公司）及集新股份有限公司（下稱集新公司）等公司之實際出資
投資人，前揭四家公司並共同投資經營台北市洪福證券股份有限公司（下稱洪福證券
公司），占全部資本額新台幣（下同）十六億元中之十二億五千三百七十二萬六千四
百元。巳○○同時在台北市煜立管理顧問股份有限公司（下稱煜立公司）擁有百分之
五十（五百萬元）股份，並實際掌控洪福證券公司、煜立公司及設在台北縣板橋市之
永豐證券股份有限公司（下稱永豐證券公司）。上訴人即被告辛○○則係煜立公司董
事長，受巳○○之指示，負責經營洪福證券、煜立及永豐證券等三家公司，並在台北
市○○○路○段六十一號煜立公司同址八樓設有辦公室（以下簡稱八樓辦公室），雇
用上訴人即被告丑○○、酉○○、己○○、亥○○、Ａ○○、丁○○、天○○、被告
戊○○、玄○○、上訴人即被告未○○、午○○、被告庚○○、寅○○、上訴人即被
告申○○、宇○○、丙○○（任職至八十三年七月底）、戌○○等，在該辦公室工作
。上訴人即被告辰○○、地○○、卯○○、子○○、癸○○、壬○○等均係國華保全
股份有限公司保全員，上訴人即被告宙○○係元統證券股份有限公司（下稱元統證券
公司）之辦事員（負責交割等業務），均奉派至八樓辦公室接受丑○○指揮。上訴人
即被告乙○○係洪福證券公司法人股東日新公司之代表，擔任洪福證券公司副董事長
兼總經理。上訴人即被告黃○○、陳李素（起訴書及第一審判決均誤為「李素貞」
）分別為洪福證券公司之財務部協理及債券部襄理。上訴人即被告甲○○為永豐證券
公司董事兼副總經理，實際上受辛○○指示，負責該公司業務。巳○○與辛○○意圖
抬高上市之華國飯店股份有限公司股票（下稱華國股票）在集中交易市場之交易價格
，藉以牟利，同時為使巳○○個人或經營之關係企業所持有之華國股票得以向金融機
構高額質借，套取資金，竟自民國八十三年二月間起，與前開八樓辦公室之成員丑○
○等二十四人及乙○○、黃○○、甲○○、陳李素，基於共同之犯意，由辛○○在
八樓辦公室或台北市○○○路○段四十二號九樓巳○○住處，指揮八樓辦公室之成員
炒作華國股票。八十三年二月十四日華國股票之開盤價為新台幣（下同）一百零四元
，前開八樓辦公室成員即分工於每日將庫存股票盤點列出清單，由辛○○決定買進賣
出之證券商名稱、價格及張數。排定後，再於次日委託永豐證券公司甲○○、曾秀珠
，洪福證券公司營業員古關群（第一審通緝中）、馬桂芳及元統證券公司洪寶麒等營
業員及其他證券公司之營業員，以辛○○個人及使用證券營業員所提供之呂長國等之
帳戶（證券公司營業員、人頭帳戶姓名，詳見原判決附表一、三、四），於開盤前、
後下單，連續多次以同時買入、賣出，不移轉華國股票實質所有權歸屬而偽作買賣等
方法，增加該股股票交易量，製造華國股票交易之熱絡假象。復連續以高於前日收盤
價或當日委託買入前已成交市場價格或以當日最高價即漲停價買入華國股票，抬高華
國股票價格後再伺機賣出，或以低於前日收盤價或當日委託賣出前已成交市場價格或
以當日最低價即跌停價賣出華國股票，壓低華國股票價格後，再伺機買入之方式。將
華國股票價格，從八十三年二月十四日之每千股十萬四千元，操縱拉抬至八十三年十
月四日之每千股三十三萬八千元。八樓辦公室成員為共同炒作華國股票，分工情形如
下：丑○○為辛○○特別助理，與己○○、Ａ○○、丁○○負責盤點庫存股票、統計
資金及據以排定次日股票買賣數量，丑○○並負責與金主連繫調度炒作股票所需資金
，丙○○擔任助理，處理雜務並負責聯絡對外事宜，亥○○（丑○○之私人助理）協
助丑○○與金主連繫及協助辛○○喊盤、下單，庚○○負責與金主接洽及以不知情之
人頭名義在寶來證券公司下單買賣股票，寅○○除協助丑○○排定次日買賣股票數量
外，並負責與金主接洽及喊盤、下單，戊○○、玄○○負責股票交割及公債買賣，戌
○○負責公債買賣，並持公債向金融機關等以附買回之方式籌組資金，天○○負責辦
理買賣股票人頭戶之開立，宇○○為辛○○之私人秘書，負責辛○○交待包括股票買
賣等各項事宜，午○○負責核算當日收盤後買賣股票手續費等成本，酉○○負責與中
南部券商交割股款之匯兌，未○○負責簽發巳○○、辛○○、午○○、酉○○等個人
支票，再交由負責雜務之申○○統籌交予知情且基於幫助犯意之辰○○、地○○、卯
○○、子○○、癸○○、壬○○、宙○○至各證券商處交割，或至銀行提領現款送交
金主史金生等人用以支付利息，或向前開金主等收取貼現資金支付股款。辛○○偶而
委由寅○○、午○○、庚○○等人喊盤。丑○○、亥○○、戌○○、辰○○、地○○
、卯○○、子○○、癸○○、壬○○亦提供其等名義帳戶，供辛○○使用，施以助成
行為。巳○○、辛○○為籌措前述炒作股票之資金，復與洪福證券公司之總經理乙○
○、財務部協理黃○○、債券部副理（前稱襄理）陳李素、永豐證券公司董事兼副
總經理甲○○及戊○○、玄○○、丑○○、未○○、午○○等從事務之人，共同意圖
為自己不法之所有，並基於概括之犯意，由戊○○、玄○○排定每日不實賣出公債予
洪福、永豐證券公司之人頭及金額，交由洪福證券公司陳李素、黃○○、乙○○及
永豐證券公司甲○○於其等業務上製作之支出傳票登載不實，據以簽發洪福證券公司
第一商業銀行中山分行（下稱一銀中山分行）00000000號債券交易專用帳戶
支票及永豐證券公司一銀中山分行00000000號帳戶、彰化商業銀行板橋分行
0000000000號帳戶支票，每日開出之面額或二、三十億、或二、三億元不
等，持向金主史金生等貼現取得資金，或交割買進股票股款，於當日銀行結束營業前
再將同額款項匯回。炒作股票所需資金除以前開方法取得外，因時有不足，乃自八十
三年八月三十日起，由丑○○指示黃○○、陳李素於其等業務上製作之買賣公債傳
票上登載不實，陸續自洪福證券公司一銀中山分行九八三三九號自有資金帳戶，撥轉
資金至前述00000000號帳戶使用，迄至八十三年十月三日止，共將前開業務
上持有之二億三千七百萬元予以侵占入己，未加歸墊。彼等除挪用前開資金，作為炒
作股票所用外，並將洪福證券公司所有之公債二十九億三千四百零二萬五千元，由戌
○○、未○○、午○○等分別陸續持向三陽證券股份有限公司、永昌證券股份有限公
司、中聯信託投資股份有限公司、國際票券金融股份有限公司、中興票券股份有限公
司、中華票券金融股份有限公司以附買回方式賣出，取得資金，匯存入前開0000
0000號帳戶，據以簽發該帳戶支票，作為交付股款或另向前述金主票貼取得現金
方式炒作華國股票（詳如原判決附表二）。其中八十三年二期公債一億五千萬元（同
年十月十日到期）、八十二年三期公債一億零三百八十五萬九千七百六十二元（十月
十三日到期）八十年二期公債二億一千萬元（十月十七日到期）嗣均屆期未續約或買
回，為永昌證券股份有限公司等斷頭賣出，致生損害於洪福證券公司及永豐證券公司
。辛○○與巳○○復自八十三年二月間至同年十月間止，基於共同之犯意，推由辛○
○利用不知情之洪福證券公司黃○○、陳李素，將辛○○實質上保管，屬其業務上
（辛○○實際上負責洪福證券公司業務）所持有，為洪福證券公司所有尚未售出之可
動用公債十六億三千三百九十萬元，予以侵占入己。復自八十三年四月間起至同年九
月間，利用家正建設公司（下稱家正公司）一銀中山分行九八六四一號帳戶、義新投
資公司一銀中山分行八六○二一號帳戶、張克斗一銀中山分行一○五○五○號帳戶、
洪福證券公司00000000號帳戶與巳○○一銀中山分行九一五九八號帳戶相互
匯款轉帳，將辛○○業務上保管之洪福證券公司00000000號帳戶內該公司所
有資金計七千二百七十萬餘元連續兌出侵占，供巳○○親自簽發前開九一五九八號帳
戶本票持交刁錫鶴等人，用以償還巳○○於八十一年九月間因國華證券公司違約交割
案積欠之債務。(二)、迨八十三年十月一日，巳○○及辛○○均明知資金業已緊絀，仍
共同自八十三年十月一日起，至同年十月六日止，連續委託元統證券公司洪寶麒等營
業員利用江瑞光等人頭帳戶買進華國、農林等股票，均經有人承諾接受。其後自八十
三年十月四日，因洪福證券公司00000000號帳戶支票開始存款不足二億四千
餘萬元（一銀中山分行於翌日始補辦退票手續），金主不願繼續提供資金，且各券商
亦不願接受下單，巳○○及辛○○資金調度困難，乃於八十三年十月三、四、五日不
履行交割，金額高達七十二億三千九百四十萬一千五百四十一元（證券公司營業員、
違約交割人頭戶姓名、日期、股票種類、股數、金額詳如原判決附表三、四），足以
影響證券交易市場秩序。(三)、甲○○係永豐證券公司副總經理，為證券商之業務人員
，明知證券商營業人員，不得以他人或親屬名義提供客戶買賣有價證券，詎甲○○竟
提供林明志、方堅忍、林蕭柑、陳美惠、徐志龍、王美玲、徐朔芳、張鶴齡、張松根
、陳世、曾寶通、紀五山、紀林麗、萬世修、林哲熙、趙允中、楊美、趙超華等
人名義，供巳○○、辛○○等買賣股票，違反主管機關依證券交易法所為禁止之命令
等情。因將第一審判決關於乙○○、丑○○、酉○○、黃○○、陳李素、甲○○、
庚○○、午○○、亥○○、天○○、申○○、己○○、未○○、丙○○、宇○○、戊
○○、寅○○、丁○○、玄○○、Ａ○○、戌○○共同違反證券交易法第一百五十五
條第一項第二款、第四款部分，與宙○○、辰○○、地○○、壬○○、卯○○、子○
○、癸○○幫助違反證券交易法第一百五十五條第一項第二款、第四款部分，及巳○
○、辛○○部分，均予撤銷。改判俱依牽連犯從一重仍均論處巳○○、辛○○、乙○
○、丑○○、酉○○、黃○○、陳李素、甲○○、庚○○、午○○、亥○○、天○
○、申○○、己○○、未○○、丙○○、宇○○、戊○○、寅○○、丁○○、玄○○
、Ａ○○、戌○○（以上均為共同正犯）、宙○○、辰○○、地○○、壬○○、卯○
○、子○○、癸○○（以上皆為幫助犯）違反對於在證券交易所上市之有價證券，不
得有意圖抬高集中市場某種有價證券之交易價格，自行及以他人名義，對該有價證券
，連續以高價買入之規定罪刑，並就庚○○、午○○、亥○○、天○○、申○○、己
○○、未○○、丙○○、宇○○、戊○○、寅○○、丁○○、玄○○、Ａ○○、戌○
○均宣告緩刑三年。復論處巳○○、辛○○共同違反對於在證券交易所上市之有價證
券，在集中交易市場報價，業經有人承諾接受而不履行交割，足以影響市場秩序罪刑
，並定巳○○、辛○○應執行之刑，固非無見。
惟查：(一)、科刑之判決書，須將認定之犯罪事實詳載於事實欄，然後於理由欄內，逐
一說明其所憑之證據及認定之理由與應適用之法律，使事實與理由兩相一致，否則即
有判決理由矛盾之違法，自足構成撤銷之原因。又刑法第五十五條之牽連犯，必須二
個以上之行為有方法與結果之關係者，始足構成，亦即必須以犯一罪之方法行為犯他
罪，或以犯一罪之結果行為犯他罪，方有牽連關係之可言。再刑法第五十六條之連續
犯，必須基於一個概括之犯意，連續數行為而犯同一罪名時，始能成立，所謂基於一
個概括之犯意，指行為人之多次犯罪行為自始均在一個預定犯罪計劃以內，出於主觀
上始終同一犯意之進行，若中途另有新犯意發生，縱所犯為同一罪名，究非連續其初
發之意思，即不能成立連續犯。本件原判決於事實欄一內，記載巳○○與辛○○自八
十三年二月間至同年十月間止，基於共同之犯意，推由辛○○利用不知情之黃○○、
陳李素，將辛○○屬於業務上實質保管持有之洪福證券公司所有公債十六億三千三
百九十萬元予以侵占入己；復自八十三年四月間起至同年九月間，利用家正建設公司
在一銀中山分行帳戶、義新投資公司在一銀中山分行帳戶、張克斗在一銀中山分行帳
戶、洪福證券公司在一銀中山分行帳戶、巳○○在一銀中山分行帳戶相互匯轉帳方式
，將辛○○業務上保管之洪福證券公司所有在一銀中山分行帳戶第00000000
號內資金共計七千二百七十餘萬元連續兌出侵占，供巳○○簽發本票持交刁錫鶴、林
南強、王佳辰等人，用以償還巳○○於八十一年九月間因國華證券公司違約交割案積
欠之債務等情（原判決正本第十四頁第三行至第十三行）。似與該事實欄一所載巳○
○、辛○○與乙○○等人基於共同之犯意，共同違反修正前之證券交易法第一百五十
五條第一項第二款、第四款（八十九年七月十九日修正公布時，已刪除第二款）之規
定所犯同法第一百七十一條之罪間，及與乙○○等人共同犯刑法第二百十五條之業務
文書登載不實罪間，並無以犯一罪之方法行為犯他罪，或以犯一罪之結果行為犯他罪
之牽連關係可言。亦未認明與巳○○、辛○○、丑○○、乙○○、黃○○、陳李素
、甲○○、戊○○、玄○○、未○○、午○○共同連續侵占業務上所持有之洪福證券
公司所有一銀中山分行第九八三三九號自有資金帳戶之資金二億三千七百萬元，及如
原判決附表二所示洪福證券公司所有公債二十九億三千四百零二萬五千元以附買回方
式賣出部分，有何基於一個概括之犯意為之。然於理由欄壹－二內，竟籠統謂巳○○
、辛○○此部分業務侵占犯行，與其餘所犯之罪間，有連續犯及牽連犯之裁判上一罪
關係云云。其所記載之事實與理由顯不相一致。又戌○○部分，於事實欄一內，並未
記載戌○○如何與巳○○、辛○○、丑○○、乙○○、黃○○、陳李素、甲○○、
戊○○、玄○○、未○○、午○○就業務文書登載不實與業務侵占犯罪事實間，有犯
意聯絡及行為分擔，但於理由欄壹－二內，遽認戌○○為刑法第三百三十六條第二項
之業務侵占罪之共同正犯，亦有未合。甲○○部分，原判決於事實欄三所載甲○○違
反證券交易法第一百七十七條第三款之禁止命令，提供林明志等人名義予巳○○、辛
○○等買賣股票犯行，未記載與事實欄一所示甲○○犯行間，有何以犯一罪之方法行
為犯他罪，或以犯一罪之結果行為犯他罪之牽連關係，理由欄壹－二，遽謂甲○○所
犯證券交易法第一百七十七條第三款之罪，與其餘各罪有方法結果之牽連犯關係，前
後矛盾。另原判決事實欄二，記載巳○○、辛○○於八十三年十月三、四、五日不履
行交割之金額高達七十二億三千九百四十萬一千五百四十一元，並附註說明其金額等
資料，詳如其附表三及附表四所載（原判決正本第十五頁第二行至第四行）；但原判
決附表三之末，記載總計金額僅為二十億六千三百八十一萬一千元（原判決正本第九
十四頁），與附表四所列金額合計是否與上開金額相符？尚欠明瞭；而理由欄壹－二
－(二)內，又謂辛○○違約無法對市場完成交割義務，經證交所緊急動用交割結算基
金二十九億餘元，始代為完成交割，……辛○○不畏風險，予以買進賣出，嗣後數日
無法交割之金額高達二十九億餘元云云（原判決正本第三十三頁第二行、第三行、第
九行、第十行），前後金額並不相適合。均有判決理由矛盾之違法。(二)、有罪之判決
書，依刑事訴訟法第三百零八條規定，應記載事實，而該事實欄之記載，為適用法律
之依據，舉凡與適用法律有關之事實，均應由事實審本於職權詳加審認記載，方足為
適用法律及判斷其適用法律當否之準據。原判決於事實欄一，雖記載巳○○、辛○○
、乙○○、丑○○、甲○○、黃○○、酉○○、庚○○、午○○、亥○○、天○○、
申○○、己○○、未○○、丙○○、宇○○、戊○○、寅○○、丁○○、玄○○、Ａ
○○、陳李素真、戌○○基於共同之犯意，由辛○○在巳○○住處，指揮其他成員炒
作華國股票，以辛○○個人及使用證券營業員所提供之呂長國等人名義帳戶，於開盤
前、後下單，連續多次以同時買入、賣出，不移轉華國股票實質所有權歸屬而偽作買
賣等方法，增加該股股票交易量，製造華國股票交易熱絡之假象，復連續以高於前日
收盤價或當日委託買入前已成交市場價格，或以當日最高價即漲停價買入華國股票，
抬高股票價格後再伺機賣出，或以低於前日收盤價或當日委託賣出前已成交市價價格
或當日最低價即跌停價賣出華國股票，壓低華國股票價格，再伺機買入方式，將華國
股票價格，由八十三年二月十四日每千股十萬四千元，操縱拉抬至八十三年十月四日
之每千股三十三萬八千元，辰○○、地○○、卯○○、子○○、癸○○、壬○○、宙
○○則係基於幫助犯意，至各證券商處交割，或至銀行提領現款送交金主史金生等人
用以支付利息，或向金主收取貼現資金支付股款，彼等買賣華國股票之證券公司、營
業員、人頭帳戶、買賣股票張數等，詳見其附表一、三、四所載等情。然其附表三、
四，乃事實欄二所載巳○○、辛○○二人於八十三年十月三、四、五日違約不履行交
割之明細資料。至屬於原判決事實欄一之一部分即附表一，固記載使用之人頭帳戶高
達二百六十一帳戶，但有股票買進或賣出之紀錄者，僅有四十六帳戶，其餘帳戶之買
進或賣出股票張數欄內俱屬空白，此等無買賣紀錄之帳戶，如何稱為人頭帳戶﹖而得
謂為巳○○等人有共同或幫助對於在證券交易所集中市場上市之華國股票，有不移轉
所有權而偽作買賣，及意圖抬高或壓低其交易價格，而自行或以他人名義，對該股票
連續以高價買入或以低價賣出之犯行﹖事實尚欠明瞭。原判決於事實欄一復認巳○○
、辛○○及其餘共犯，將洪福證券公司所有公債，持向三陽證券等公司以「附買回方
式賣出」取得資金，作為交付股款，炒作華國股票，詳如其附表二所載。然該附表二
「項目」欄，又一律記載為「附買回借款」。究係「附買回賣出」或「附買回借款
」方式籌措炒作華國股票資金﹖又原判決於事實欄一，僅記載丙○○係擔任助理，處
理雜務並負責聯絡對外事宜（原判決正本第十一頁第十七行、第十八行），似含糊籠
統，並未具體記載丙○○有何實際參與犯罪構成事實或密不可分之重要行為，理由欄
壹－二，遽謂其有實際參與構成要件之實施，或參與密切不可分之重要行為，共同實
施犯罪，為共同正犯（原判決正本第四十五頁第十行至第十三行），自均不足為適用
法律論處罪刑之依據。(三)、判決不載理由者，依刑事訴訟法第三百七十九條第十四款
規定，當然為違背法令，所謂判決不載理由，包括依法應記載於判決理由欄之事項不
予記載，或記載不完備而言。又有罪之判決書，應於理由欄內記載其適用之法律，為
同法第三百十條第七款所明定，故對被告所觸犯之罪名，及其法律關係如何，自應依
法詳加闡述，否則即屬判決不載理由之當然違背法令。檢察官原係認巳○○、辛○○
、乙○○、丑○○、甲○○、黃○○、酉○○、庚○○、午○○、亥○○、天○○、
申○○、己○○、未○○、丙○○、宇○○、戊○○、寅○○、丁○○、玄○○、Ａ
○○、陳李素真、戌○○、辰○○、地○○、壬○○、卯○○、子○○、癸○○、宙
○○等三十人（下稱巳○○等三十人）違反證券交易法第一百五十五條第一項第二款
（八十九年七月十九日修正時，已刪除）所犯同法第一百七十一條之罪，與違反同法
第一百五十五條第一項第四款所犯同法第一百七十一條之罪，屬一行為觸犯數罪名之
想像競合犯關係，巳○○、辛○○二人另共同違反同法第一百五十五條第一項第一款
所犯同法第一百七十一條之罪，則犯意各別，應分論併罰，予以提起公訴。第一審即
依上揭公訴意旨論述之法律關係予以判決。原判決亦認巳○○等三十人係共同或幫助
違反證券交易法第一百五十五條第二款及第四款之規定，均應依同法第一百七十一條
之規定處斷，然僅說明公訴人認違反證券交易法第一百五十五條第一項第二款、第四
款部分係想像競合犯，尚有誤會，對二者間之法律關係如何﹖是否係以犯一罪之方法
行為或結果行為犯他罪之牽連犯關係﹖漏未闡述明白，僅籠統謂應依同法第一百七十
一條之罪處斷。又原判決雖認巳○○、辛○○、甲○○、丑○○、乙○○、黃○○、
陳李素真、戊○○、戌○○、玄○○、未○○、午○○等十二人共犯有刑法第二百十
五條之業務文書登載不實罪，但祇說明巳○○、辛○○、甲○○此部分所犯之業務文
書登載不實罪，與其他所犯各罪有牽連犯之裁判上一罪關係，就丑○○、乙○○、黃
○○、陳李素真、戊○○、戌○○、玄○○、未○○、午○○九人所犯之業務文書登
載不實罪，有何裁判上一罪關係﹖漏未論斷，又未另行論處罪刑。俱屬判決不載理由
之違法。(四)、科刑之判決書，於科刑時，應審酌刑法第五十七條所列應行注意之事項
及一切情狀，以為科刑輕重之標準，並就其所審酌之情形，依刑事訴訟法第三百十條
第三款之規定，於理由欄內，具體加以說明，方足資為判斷量刑是否適當之準據，而
原判決理由祇泛稱審酌被告犯罪動機、手段、所受刺激、犯罪後態度等情狀云云，僅
屬法律上抽象之一般規定，並未就個案說明各該事項之具體情形，其量刑是否適當，
殊屬無憑審核，致檢察官之第三審上訴意旨，以被告犯情較重，原判決量刑失之過輕
等詞有所指摘，即難謂無理由，迭經本院著有判例。本件原判決於理由欄－一，於
說明量處巳○○等三十人之刑度時，僅稱：「爰審酌巳○○、辛○○為本案首謀，居
於主導指使之地位，乙○○、黃○○、陳李素真、甲○○、丑○○介入頗深，情節非
輕，戌○○、酉○○、庚○○、午○○、亥○○、天○○、申○○、己○○、未○○
、丙○○、宇○○、戊○○、寅○○、丁○○、玄○○、Ａ○○、辰○○、地○○、
壬○○、卯○○、子○○、宙○○、癸○○等人，受僱他人，囿於生計，共同參與前
開經濟犯罪行為，惡性較輕，社會非難性不高，及被告等參與犯罪程度、犯罪之動機
、目的、手段、所生危害、犯後態度等一切情狀，分別量處如主文所示之刑」，則所
謂「介入頗深，情節非輕」、「惡性較輕」、「犯罪之動機、目的、手段、所生危害
、犯後態度等一切情狀」，似僅為空泛、抽象之詞，並未依刑法第五十七條各款之情
狀予以具體之說明。致檢察官第三審上訴意旨，以巳○○等三十人之犯行，動機至為
卑劣，使用之手段，具有惡質性、有意性、反社會性、計劃性、連續性、集團性，犯
罪後猶矢口否認犯行，飾詞諉過，犯後態度不佳，所生損害至鉅為由，指摘原判決量
刑過輕及諭知緩刑不當，本院無從據以判斷。(五)、審理事實之法院，對與待證事實有
重要關係，在客觀上認有調查之必要性，為認定事實與適用法律基礎之證據，均應依
法詳加調查，期能發現真實，倘未予調查，或雖已加調查，而其內容尚欠明瞭者，即
與未經調查無異，遽行判決，均屬應於審判期日調查之證據未予調查之違法。原審審
理中，辛○○曾舉證人即負責洪福證券公司查核簽證之會計師王明祿、鄭志發為證。
據王明祿具結供證：「是的，（八十三年上半年度洪福證券公司財務半年報表簽證）
是我與林勝結會計師共同辦理的，有（查核公債），依照審計準則，公債一定要盤點
，當時我們有派黃錫良會計師會同證交所去盤點」、「公債部分，有關交割及交易資
料有查核，結果與帳載相符」，鄭志發亦結證：「永豐證券公司八十三年上半年度半
年報表是我簽證，按照一般公認的審計準則，看各科目的性質，加以盤點、函證、抽
查、觀察」、「八十三年六月三十日有盤點」、「查核結果都相符」、「另外庫存的
公債有盤點，結果相符」（原審卷第四十七頁、第四十八頁），原審就此，未再傳
喚林勝結、黃錫良及會同盤點之台灣證券交易所人員到庭訊問，並調閱相關查核簽證
資料，深入調查，究明真相，遽於原判決內認不足據為有利於辛○○之認定，要難謂
為適法。又刑法第二十八條之共同正犯，指兩個以上之單獨正犯，基於共同之行為決
意，各自分擔犯罪行為之一部或全部，共同實施構成要件而言；同法第三十條第一項
之從犯，即幫助犯，係指以故意幫助他人實施犯罪之意思，而有幫助之行為，為其要
件。故凡以自己犯罪之意思而參與犯罪，無論其所參與者，是否為犯罪構成要件之行
為，皆為共同正犯，其以幫助他人犯罪之意思，而參與犯罪構成要件之行為，亦為共
同正犯，若以幫助他人犯罪之意思，而參與犯罪構成要件以外之幫助行為，始為幫助
犯。依原判決事實欄一所載丑○○、乙○○、甲○○、黃○○、酉○○、庚○○、午
○○、亥○○、天○○、申○○、己○○、未○○、丙○○、宇○○、戊○○、寅○
○、丁○○、玄○○、Ａ○○、陳李素真、戌○○之行為，如何知悉巳○○、辛○○
有拉抬華國股票在集中市場之價格之意圖﹖彼等僅係受僱工作，各該分工負責部分之
職掌範圍，客觀上能否知悉﹖與巳○○、辛○○有何犯意之聯絡﹖辰○○、地○○、
壬○○、卯○○、子○○、癸○○、宙○○又如何知悉巳○○、辛○○等人係意圖拉
抬華國股票價格而為幫助之行為﹖彼等與巳○○、辛○○為共同正犯或幫助犯，究如
何分際﹖事實俱欠明瞭，原審未詳加調查勾稽，逐一加以釐清，遽行判決，殊嫌率斷
。以上，或為檢察官及巳○○、辛○○、乙○○、丑○○、甲○○、黃○○、酉○○
、午○○、亥○○、天○○、申○○、己○○、未○○、丙○○、宇○○、丁○○、
Ａ○○、陳李素真、戌○○、辰○○、地○○、壬○○、卯○○、子○○、癸○○、
宙○○分別上訴意旨所指摘，或為本院得依職權調查之事項，應認原判決關於乙○○
、丑○○、酉○○、黃○○、陳李素真、甲○○、庚○○、午○○、亥○○、天○○
、申○○、己○○、未○○、丙○○、宇○○、戊○○、寅○○、丁○○、玄○○、
Ａ○○、戌○○、宙○○、辰○○、地○○、壬○○、卯○○、子○○、癸○○違反
證券交易法第一百五十五條第一項第四款之規定（即科刑）部分，及巳○○、辛○○
部分，均有撤銷發回更審之原因。原判決理由欄壹－三說明不另為無罪諭知部分，基
於審判不可分之原則，應一併予以發回。又證券交易法已於八十九年七月十九日修正
公布，同年月二十一日生效，修正前之第一百五十五條第一項第二款，於修正時業已
刪除，第一百七十一條之法定刑復已修正提高為處七年以下有期徒刑，得併科新台幣
三百萬元以下罰金，於更審判決時，應併注意及之，附此明。
二庚○○、戊○○、寅○○、玄○○上訴駁回部分：
按刑事訴訟法第三百七十七條規定，上訴於第三審法院，非以判決違背法令為理由，
不得為之。是提起第三審上訴，應以原判決違背法令為理由，係屬法定要件。如果上
訴理由狀並未依據卷內訴訟資料，具體指摘原判決不適用何種法則或如何適用不當，
即應認其上訴為違背法律上之程式，予以駁回。原判決就上訴人庚○○、戊○○、寅
○○、玄○○違反證券交易法第一百五十五條第一項第四款之規定，均適用同法第一
百七十一條論處罪刑，並皆宣告緩刑三年。庚○○、戊○○、寅○○、玄○○俱表不
服，於八十八年八月十三日分別具狀提起第三審上訴，然其等之上訴理由，咸僅以「
細閱其內容，『認事用法諸多不當』，上訴人誠難甘服，爰依法聲明上訴，上訴理由
容後補呈」數語，予以空泛指摘，對於原判決之認事用法，究竟有何不適用法則或如
何適用不當，於本院未判決前，仍未依據卷證資料補提上訴理由書狀予以具體表明，
殊難認已具備得為上訴第三審之形式要件，為違背法律上之程式，均應予以駁回。
三檢察官對乙○○、丑○○、酉○○、黃○○、陳李素真、甲○○、庚○○、午○○
、亥○○、天○○、申○○、己○○、未○○、丙○○、宇○○、戊○○、寅○○、
丁○○、玄○○、Ａ○○、戌○○、宙○○、辰○○、地○○、壬○○、卯○○、子
○○、癸○○被訴違反證券交易法第一百五十五條第一項第一款之規定上訴駁回部分
：
查第三審上訴書狀，應述上訴之理由，其未述者，得於提起上訴後十日內補提理
由書於原審法院，已逾上述期間，而於第三審法院未判決前仍未提出上訴理由書狀者
，第三審法院應以判決駁回之，刑事訴訟法第三百八十二條第一項、第三百九十五條
後段規定甚明。本件被告乙○○、丑○○、酉○○、黃○○、陳李素真、甲○○、庚
○○、午○○、亥○○、天○○、申○○、己○○、未○○、丙○○、宇○○、戊○
○、寅○○、丁○○、玄○○、Ａ○○、戌○○、宙○○、辰○○、地○○、壬○○
、卯○○、子○○、癸○○被訴違反證券交易法第一百五十五條第一項第一款之規定
，皆犯同法第一百七十一條罪嫌部分，經原判決維持第一審就上開部分諭知均無罪之
判決，駁回檢察官就上開部分之第二審上訴後，檢察官雖於八十八年九月二日提起第
三審上訴時，就上開部分，一併上訴，然並未述理由，於八十八年十月十九日補提
上訴理由書時，對上開部分，仍無隻字片語及，迄今逾期已久，於本院未判決前仍
未提出，依前揭規定，檢察官對此部分之上訴自非合法，均應併予駁回。
據上論結，應依刑事訴訟法第三百九十七條、第四百零一條、第三百九十五條，判決
如主文。
中      華      民      國    八十九    年     十一     月      十      日
                              最高法院刑事第一庭
                                  審判長法官  施  文  仁
                                        法官  張  淳  淙
                                        法官  林  永  茂
                                        法官  黃  一  鑫
                                        法官  林  秀  夫
      右正本證明與原本無異
                                              書  記  官
中      華      民      國    八十九    年     十一     月     十五     日


司法院資訊處製作；財團法人民間司法改革基金會備份。
